臺灣花蓮地方法院刑事判決　　　　　　 100年度簡上字第46號
上　訴　人
即　被　告　林成龍
上列上訴人即被告因詐欺案件，不服本院花蓮簡易庭100年度花
簡字第271號中華民國100年5月26日第一審判決（聲請簡易判決
處刑案號：100年度偵字第1490號、第1491號），提起上訴，本
院管轄之第二審合議庭判決如下：
    主  文
上訴駁回。
    事  實
一、林成龍明知國內社會常見之詐騙集團，經常利用他人之金融
    機構帳戶轉帳，以逃避執法人員之查緝，而提供自己之金融
    帳戶提款卡及密碼予他人使用，易為不法犯罪集團所利用，
    以遂渠等從事財產犯罪之目的，竟仍以縱有人以其金融帳戶
    實施詐欺取財犯行，亦不違背其本意之幫助犯意，於民國99
    2、3月間至同年9月1日之期間內某日，於不詳地點，將其向
    元大商業銀行股份有限公司花蓮分行（下稱元大銀行）申請
    並使用之帳戶 （帳號：0000000000000號）存摺、提款卡及
    密碼，交付予姓名年籍不詳之詐欺集團成員。嗣經詐欺集團
    以該帳戶作為匯款工具，分別為下列之詐欺取財犯行：
    (一)於99年9月1日14時30分許，撥打電話予林牒如，佯稱係林
      牒如綽號「阿珍」之朋友，因丈夫開立1 張支票將於當日
      到期，要求林牒如匯款新臺幣（下同）60,000元至林成龍
      上開帳戶，以抵銷林牒如先前積欠之債務等語，惟林牒如
      與「阿珍」聯絡後發現並無此事，知悉係遭詐騙，而詐欺
      取財未遂，林牒如為凍結上開帳戶，遂於同日15時40分許
      前往銀行匯款50元至上開帳戶，並隨即報警處理。
    (二)於99年9月1日18時許，撥打電話予邱天才，佯稱其為某藥
      局服務人員，而邱天才前於同年8月13 日向該藥局購買物
      品，因工作人員疏失使付款方式將以分期付款進行，請邱
      天才至自動櫃員機（ATM）輸入29120等數字以取消分期付
      款等語，使邱天才陷於錯誤，依其指示操作自動櫃員機（
      ATM），於同日20時31分許將29,120 元匯入林成龍上開銀
      行帳戶內，旋即遭詐欺集團成員提領一空。
    (三)於99年9月1日20時47分許，撥打電話予任惠燕，佯稱任惠
      燕前於網路上購買物品，因工作人員疏失使付款方式產生
      錯誤，請任惠燕至自動櫃員機（ATM ）做身分驗證並更改
      等語，使任惠燕陷於錯誤，依其指示操作自動櫃員機（AT
      M），於同日22時19分許將29,980 元匯入林成龍上開銀行
      帳戶內，旋即遭詐欺集團成員提領一空。
二、案經任惠燕告訴及桃園縣警察局桃園分局、花蓮縣警察局花
    蓮分局報告臺灣花蓮地方法院檢察署檢察官偵查後聲請簡易
    判決處刑。
    理  由
一、按被告以外之人於審判外之陳述，雖不符前4 條（即刑事訴
    訟法第159條之1至之4 ）之規定，而經當事人於審判程序同
    意作為證據，法院審酌該言詞陳述或書面陳述作成時之情況
    ，認為適當者，亦得為證據。當事人、代理人或辯護人於法
    院調查證據時，知有第159條第1項不得為證據之情形，而未
    於言詞辯論終結前聲明異議者，視為有前項之同意，刑事訴
    訟法第159條之5定有明文。經查，檢察官、被告於本院言詞
    辯論終結前，就本判決所引用下列各項屬於審判外陳述之證
    據，知有第159條第1項不得為證據之情形，均未聲明異議，
    且表示不爭執，經本院審酌該證據作成情況均無不適當之情
    形，是依上開規定，認得作為本案證據。又本案認定事實所
    引用本件卷證所有之文書證據，檢察官、被告並未主張排除
    前開證據之證據能力，且迄於本院言詞辯論終結前均未表示
    異議，本院審酌前開書證並無證據證明係公務員違背法定程
    式所取得，亦無刑事訴訟法第159條之4規定顯有不可信之情
    況與不得作為證據之情形，是本案認定事實所引用本件卷證
    所有之證據，亦認為有證據能力，均合先敘明。
二、訊據上訴人即被告（以下簡稱被告）林成龍固不否認上開帳
    戶為其所有，惟否認有何幫助詐欺犯行，辯稱：伊於99年 2
    、3月即無使用上開帳戶，而伊於99年6、7 月間離開花蓮前
    往臺中工作，上開帳戶存摺、提款卡均放在花蓮市之住處，
    該住處於伊離開後均無人居住，伊於99年9月10 日領錢時發
    現郵局帳戶無法使用，迨至郵局詢問時，警察即至現場並問
    伊有無元大銀行的帳戶，有無詐騙別人的錢，伊才知上開帳
    戶遭詐欺集團使用，並隨即回到花蓮市住處，然找不到存摺
    及提款卡，始知上開帳戶存摺、提款卡已遺失云云。然查：
    (一)被害人邱天才、任惠燕、林牒如遭詐騙之事實，業據該 3
      人於警詢時證述明確（見警卷第22-23、34-35、44- 45頁
      ），復有元大銀行全行活期性存款存入憑條原本、渣打銀
      行自動櫃員機交易明細表影本、安泰商業銀行客戶交易明
      細單影本、被告上開銀行帳戶存戶開戶暨相關服務申請書
      影本、客戶往來交易明細影本各1 份在卷可參，則被告所
      有上開帳戶確遭詐欺集團之成員作為詐騙被害人邱天才、
      及林牒如匯款所用之事實，應堪認定。
    (二)被告雖以前詞為辯，然金融存款帳戶，事關存戶個人財產
      權益之保障，與存戶之提款卡及密碼結合，其專屬性、私
      密性更形提高，一般人無不妥善加以保管，此為眾所週知
      之事實，而依被告之智識程度更難諉為不知。且參酌日常
      生活中，不法之徒利用人頭帳戶進行之不法行為，最常見
      者不外詐騙他人錢財，此經傳播媒體多所報導，政府機關
      亦廣為宣導，一般稍具知識之人，對此亦應有所認識。況
      犯罪集團為確保詐騙款項得以保全，皆以收購他人存摺、
      提款卡或以偽造之身分證辦理存摺、提款卡之方式，取得
      存摺、提款卡，絕無持他人遺失或遭竊或遭騙之存摺、提
      款卡來作為匯款之用及逃避警方追緝之理，否則詐騙所得
      之款項，豈不隨時處於遭凍結之危險狀態？況且，詐騙集
      團以他人帳戶供作款項出入之帳戶，衡諸常情，通常會先
      取得帳戶所有人之同意才使用，否則一旦帳戶所有人掛失
      ，被害人匯入之款項即遭凍結無法提領，帳戶所有人反可
      輕易辦理補發存摺、變更印鑑、密碼，將款項提領一空，
      犯罪集團自無可能冒此風險。查本件被害人任惠燕、邱天
      、林牒如於99年9月1日匯款至被告上開帳戶後，所匯款項
      旋於當日即遭詐欺集團成員以自動櫃員機提款之方式提領
      完畢，足見該詐欺集團成員於向被害人詐騙時，應已確信
      被告上揭帳戶不致掛失止付。
    (三)況苟如被告所言，在前往郵局詢問何以不能使用帳戶時，
      為警告知本案前開元大銀行帳戶，已遭設為警示帳戶，致
      其使用之郵局帳號亦無法使用，被告遂返回花蓮家中查看
      ，即發現本案帳戶已遺失，乃竟未向警察機關報案，已與
      常情有違。又被告就返回花蓮查看時之情形，於警詢時係
      先供稱：花蓮家中沒有發現有竊賊破壞侵入的跡象云云（
      參警卷第3頁）；嗣於本院審理時則又供稱：伊9月13日有
      回來花蓮家裡找，發現家裡很亂云云（本院簡上卷第23頁
      至第23-1頁），就返家查看之結果情形，供述先後不一，
      難以採信。是本件被告確有提供上開帳戶之存摺、提款卡
      及提款密碼予詐騙集團使用乙節，應堪認定。被告前揭辯
      解，無非卸責之詞，不足採信。本件事證明確，被告犯行
      堪予認定，自應依法論科。
三、按刑法上之幫助犯，係對於犯罪與正犯有共同之認識，而以
    幫助之意思，對於正犯資以助力，而未參與實施犯罪之行為
    者而言（最高法院88年度台上字第1270號判決要旨參照）。
    按如被害人並非因受被告詐欺陷於錯誤而交付財物，係另有
    所圖而佯裝交付財物予被告，尚與詐欺取財既遂之構成要件
    有別，是被告雖已著手向被害人使用詐術，惟尚未達既遂之
    程度，仍為未遂犯（臺灣高等法院86年度上更(一)字第38號判
    決意旨參照）。本件被告基於不確定之幫助犯意，將其所有
    之元大銀行帳戶之存摺、提款卡及密碼交予詐欺集團之成員
    ，供其詐取金錢之幫助行為，使邱天才、任惠燕因遭詐欺集
    團成員欺騙而陷於錯誤，匯款至被告上開帳戶；而林牒如並
    未因而陷於錯誤，而係為使被告上開帳戶成為警示帳戶而匯
    款50元至上開帳戶。是核被告所為，係犯刑法第30條第1 項
    、第339條第1項之幫助詐欺取財罪，以及同法第30條第1 項
    、第339條第3項、第1 項之幫助詐欺取財未遂罪。聲請簡易
    判決處刑書就證人林牒如部分亦論以幫助詐欺取財罪，容有
    誤會，惟罪名相同，僅行為態樣有既遂及未遂之分，本院自
    毋庸變更檢察官所引用之法條（最高法院87年度台上字第32
    34號判決意旨參照）。又被告以一幫助行為提供其金融機構
    帳戶之存摺、提款卡及密碼等物，幫助詐欺集團犯2 次詐欺
    取財既遂罪、1 次詐欺取財未遂罪，係一行為觸犯數罪名，
    為想像競合犯，應依刑法第55條之規定，從一重以幫助詐欺
    取財既遂罪論處。被告幫助他人實行詐欺取財之犯罪行為，
    為幫助犯，依刑法第30條第2 項之規定減輕其刑。原審因依
    上開法律規定，並審酌被告高中畢業之智識程度，前無犯罪
    紀錄，因同意提供帳戶供他人非法使用，助長他人犯罪風氣
    ，惟其本身未實際參與本件詐欺取財之犯行，責難性較小，
    及被害人邱天才、任惠燕所受之損害等一切情狀，量處有期
    徒刑2 月，並諭知易科罰金之折算標準，認事用法俱無不當
    。上訴意旨仍執陳詞指責原判決不當，求為撤銷改判，尚無
    理由，應予駁回。
據上論斷，應依刑事訴訟法第455條之1第1項、第3項、第368 條
，判決如主文。
本案經檢察官簡淑如到庭執行職務。
中    華    民    國    100   年    12    月    29    日
                  刑事第二庭審判長法  官  蔡寶樺
                                  法  官  林季緯
                                  法  官  林恒祺
上列正本證明與原本無異。
本件不得上訴。
中    華    民    國   100    年    12    月    30    日
附錄本案論罪科刑法條：            書記官
中華民國刑法第339條
（普通詐欺罪）
意圖為自己或第三人不法之所有，以詐術使人將本人或第三人之
物交付者，處5年以下有期徒刑、拘役或科或併科1千元以下罰金
。
以前項方法得財產上不法之利益或使第三人得之者，亦同。
前二項之未遂犯罰之。